【裁判字號】    97,審重訴,475
【裁判日期】    980428
【裁判案由】    塗銷所有權移轉登記等
【裁判全文】
臺灣臺北地方法院民事判決           98年度審重訴字第475號
原      告  台灣中小企業銀行股份有限公司
法定代理人  蔡慶年
訴訟代理人  江梓澤
被      告  乙○○
            甲○○
上列當事人間請求塗銷所有權移轉登記事件，本院於民國 98年4
月14日言詞辯論終結，判決如下：
    主  文
被告乙○○、甲○○間就如附表一所示土地及房屋所有權之贈與
債權行為及移轉所有權之物權行為均撤銷。
被告乙○○應將如附表一所示土地及房屋於民國九十七年七月二
十九日以夫妻贈與為登記原因之所有權移轉登記予以塗銷。
訴訟費用由被告負擔。
    事  實  及  理  由
甲、程序方面：按第168條至第172條及前條所定之承受訴訟人，
    於得為承受時，應即為承受之聲明，民事訴訟法第 175條定
    有明文。查本件原告起訴時原告法定代理人為丙○○，嗣因
    其法定代理人有變更而由變更後原告之法定代理人蔡慶年具
    狀聲明承受訴訟，核與前揭規定尚無不合，自應准許。
乙、實體方面：
一、原告起訴主張：訴外人鈞木實業有限公司（下稱鈞木公司）
    於民國 96年11月7日邀同被告甲○○為連帶保證人，與原告
    訂立國內信用狀融資契約，額度為新台幣（下同）4,000,00
    0元，約定動用期間自 96年11月12日起至97年11月12日，每
    筆借款期限最長不得逾150天，利息按年息7.74%機動計息，
    嗣訴外人鈞木公司於 97年4月10日、97年4月15日、97年4月
    28日、97年5月7日、97年5月13日、97年7月3日及97年7月21
    日向原告借款 698,880元（尚欠411,102元）、744,990元、
    399,991元、529,805元、 260,000元、400,000元、430,000
    元，惟訴外人鈞木公司自 97年6月28日起即違約未償還，迄
    今仍積欠如附表二編號1至編號7（即原告97年11月14日起訴
    狀之附表一）所示之本金、利息及違約金（下稱系爭借款債
    權），依授信約定書第5條及第15條之約定，訴外人鈞木公
    司已喪失期限利益，應視為到期。訴外人鈞木公司另於95年
    8 月28日邀同被告甲○○為連帶保證人，與原告訂立進口物
    融資契約，額度為美金190,000元，約定動用期間自96年11
    月12日起至97年11月12日止，由借款人出具開發信用狀申請
    書等文件申請循環動用，訴外人鈞木公司未能立即償還本息
    時，應按到期日翌日原告牌告外幣貸款利率計付遲延利息，
    並自應償還日起，逾期6個月以內部分，按前開利率10%加付
    違約金，超過6個月部分，依前開利率20%加付違約金，訴外
    人鈞木公司於97年3月3日提出擔保提或申請書美金32,866.7
    2元，惟訴外人鈞木公司於97年8月2日由原告墊款陸續到期
    後未依約清償所有款項，依前開約定，訴外人鈞木公司應已
    喪失期限利益，尚欠原告美金26,725.08元及利息、違約金
    未清償。被告甲○○為上開借款之連帶保證人，依法對前開
    借款應負連帶保證責任，惟其已知訴外人鈞木公司資金週轉
    困難，為避免其個人財產遭受強制執行求償，遂於97年7月
    21日將其所有如附表一所示房屋及土地贈與被告乙○○（下
    稱系爭贈與契約），並於97年7月29日將如附表一所示土地
    及房屋所有權均移轉登記與被告乙○○，以規避原告對其財
    產之強制執行而損害原告對被告甲○○之債權，為此依民法
    第244條第1項之規定，提起本件訴訟，請求撤銷被告間之贈
    與契約及移轉登記之物權行為，並塗銷被告間之上開所有權
    移轉登記等語，並聲明：如主文第1、2項所示。
二、被告則抗辯以：如附表一所示土地及房屋雖係基於系爭贈與
    契約而由被告甲○○移轉登記與被告乙○○，被告甲○○除
    了系爭房地外並無其他財產，目前亦無工作，僅有一輛車價
    值未達100,000元，但訴外人鈞木公司與原告嗣後有達成協
    議，若鈞木公司有正常還款，被告僅為連帶保證人，自無須
    負清償責任，故原告之要求不合理等語。並聲明：原告之訴
    駁回。
三、按債務人所為之無償行為，有害及債權者，債權人得聲請法
    院撤銷之，民法第244條第1項定有明文。查本件原告主張被
    告甲○○有擔任訴外人鈞木公司前開借款債務之連帶保證人
    ，及如附表一所示土地及房屋係基於被告2 人間有系爭贈與
    契約為由，由被告甲○○於97年7月29日移轉登記為被告乙
    ○○所有等事實，已據其提出與所述相符之土地及建物登記
    謄本、國內信用狀融資契約、授信動用申請書、借據、進口
    物資融資契約、擔保提貨申請書、授信約定書影本等件為證
    ，被告對此亦不爭執，自堪信屬實。其次，原告主張訴外人
    鈞木公司有未依約還款而已喪失期限利益一節，被告固不爭
    執，惟所辯稱訴外人鈞木公司嗣後有與原告達成協議而陸續
    清償款項者，則為原告所否認，被告復未能提出原告目前確
    有另與訴外人鈞木公司達成協議同意其得分期付款，而拋棄
    原告依約已可請求其等全部給付之權利等資料以實其說，則
    依原告與被告甲○○、訴外人鈞木公司間之授信約定書第5
    條、國內信用狀融資契約第5條約定，訴外人鈞木公司既有
    逾期未清償之情形，原告本得請求任連帶保證人之被告甲○
    ○就所積欠之如附表二所示金額負連帶清償責任，被告上開
    所辯，尚無足採。進而，以被告甲○○亦自承除如附表一所
    示土地及房屋、價值未達100,000元之車輛外，並無其他財
    產，且其目前亦無工作所得之狀況，顯然被告2人間移轉如
    附表一所示房屋及土地所有權之行為，確已減損被告甲○○
    之資力而導致原告所主張借款債權陷於無法獲得全額滿足之
    情形，原告謂被告2人間就如附表一所示土地及房屋之系爭
    贈與債權行為及移轉所有權物權行為已侵害其債權，應屬有
    據，則其依民法第244條第1項規定訴請撤銷各該債權及物權
    行為後，並塗銷前開由被告甲○○移轉登記為被告乙○○所
    有之所有權移轉登記，為有理由，應予准許。
四、從而，原告依民法第244條第1項規定，訴請撤銷被告2人間
    就如附表一所示土地及房屋所為之前開贈與債權行為及所有
    權移轉之物權行為，並塗銷於97年7月29日由被告甲○○移
    轉為被告黃芳彥之所有移轉登記，為有理由，應予准許。
五、兩造其餘之攻擊或防禦方法及證據，經本院斟酌後，認為均
    不足以影響本判決之結果，自無逐一詳予論駁之必要，併此
    敘明。
六、訴訟費用負擔之依據：民事訴訟法第85條第1項。
中    華    民    國    98    年    4     月    28    日
                  民事第六庭    法  官  林麗真
以上正本係照原本作成
如對本判決上訴，須於判決送達後20日內向本院提出上訴狀
中    華    民    國    98    年    4     月    30    日
                                書記官  黃士元
附表：
  1.坐落臺北市○○區○○段1小段第44-68地號土地之應有部分
    1/5所有權。
  2.坐落臺北市○○區○○段一小段44-168地號土地之應有部分
    1/5所有權。
  3.坐落前開1.所示土地上之臺北市○○區○○段一小段第1483
    建號、門牌號碼為臺北市○○區○○街402巷2弄3號5樓之房
    屋所有權全部。


司法院資訊處製作；財團法人民間司法改革基金會備份。
